臺灣板橋地方法院刑事判決　　　　　　　93年度易字第1310號
公　訴　人　臺灣板橋地方法院檢察署檢察官
被　　　告　甲○○
選任辯護人　游勝韃　律師
上列被告因業務過失傷害案件，經檢察官提起公訴（93年度偵字
第18666 號），本院判決如下：
    主  文
甲○○從事業務之人，因業務上之過失傷害人致重傷，處有期徒
刑月，如易科罰金，以佰元折算壹日。
    事  實
一、甲○○係設於臺北縣土城市○○街三十三巷七號「金原金屬
    有限公司」（下稱金原公司）代表人，亦係金原公司實際經
    營負責人，其以每月工資新臺幣一萬五千八百四十元代價，
    僱用印尼籍勞工BENNY ANTONI LIM（以下簡稱班尼）為壓模
    工人以負責操作衝床機械，為勞工安全衛生法所規定之雇主
    ，係為從事業務之人。甲○○身為雇主依法本應注意遵守勞
    工安全衛生法之規定，對於防止機械、器具、設備等引起之
    危害，應有符合標準之必要安全衛生設備；不得設置不符中
    央主管機關所定防護標準之機械、器具，且對於衝剪機械應
    設「安全護圍」等設備，其性能以不使勞工身體之一部介入
    滑塊或刃物動作範圍之危險界限為度，或應設有使滑塊或刃
    物不致危及勞工之設備。又在作業上設置上開安全護圍等設
    備有困難時，除非係以一手使用專用手工具，而另一手需以
    防護措施保護者；或以雙手使用專用手工具從事工作物之放
    置或取出成品者外，應設「安全裝置」，且如果衝剪機械具
    有雙手操作更換為腳踏式之操作切換開關時，不論在任何切
    換狀態，均應符合上開所述安全設備，而且依當時客觀狀況
    ，甲○○並無不能注意之情事，竟疏未注意，未設置防止機
    械操作引起危害之安全設備，以致勞工班尼於民國九十三年
    四月二十二日許，在上開工廠地址，操作衝床機器（型號
    OCP-110N，以下簡稱系爭衝床機械），為架設模具而切換開
    關，將雙手操作更換為腳踏式之操作時，其左手掌部分誤伸
    入運轉中之系爭衝床機械內，而遭機械壓傷，致受有左手姆
    、食、中、無名指部分壓碎性截肢之重傷害。
二、案經班尼訴由臺北縣政府警察局土城分局報告臺灣板橋地方
    法院檢察署檢察官偵查起訴。
    理  由
一、訊據被告甲○○固對其為金原公司負責人，及告訴人班尼確
    係負責操作系爭衝床機械，並於操作該機器時遭壓傷，致受
  　有左手姆、食、中、無名指部分壓碎性截肢之傷害等情坦承
    屬實。惟矢口否認有何業務過失致重傷害犯行，並辯稱：(一)
    告訴人是威盈工業有限公司（以下簡稱威盈公司）所申請許
    可僱用來台工作之印尼籍勞工，伊則是金原公司負責人，並
　　非告訴人之雇主，僅係在威盈公司擔任執行總經理職務，而
　  威盈公司之負責人為林明聰，本件告訴人所受傷害不應由伊
    負責。(二)告訴人所操作的系爭衝床機械，已依勞工安全衛生
    法、機械器具防護標準等法律規範規定，系爭衝床機器有設
    置雙手操作按鈕、光電感應器等安全裝置，而告訴人之所以
    仍舊發生傷害之結果，係因告訴人未以雙手按鈕操作而以腳
    踏操作之故，被告自無構成要件該當性可言。(三)依財團法人
    亞東紀念醫院九十四年一月三十一日亞歷字第０九四六四一
    ００五０號函覆，告訴人手功能損失原有之百分之五十至六
    十，因此告訴人左手之機能並未完全喪失其效用，應非屬重
    傷害。(四)縱認被告為告訴人之雇主，告訴人為受僱從事工作
    獲致工資之勞工，對於勞工安全與健康之保障，勞工安全衛
    生法定有明文並有罰則之規定，應屬刑法之特別法，依該法
    第三十三條第一款規定違反第五條第一項或第六條之規定，
    經通知限期改善而不如期改善，處新台幣三萬元以上十五萬
    元以下罰鍰，而行政院勞工委員會北區勞動檢查所九十三年
    六月十一日勞北檢製字第０九三一００八六九七號函謂金原
    金屬有限公司違反勞工安全衛生法等規定已函請該公司限期
    改善，則尚與上開法條之構成要件未合云云。
二、經查：
(一)、雖被告辯稱：告訴人是威盈公司所申請許可僱用來台工作之
    印尼籍勞工，伊則是金原公司負責人，並非告訴人之雇主，
    僅係在威盈公司係擔任執行總經理職務，而威盈公司之負責
    人為林明聰，本件告訴人所受傷害不應由伊負責云云，並以
    告訴人所提出之威盈公司基本資料查詢、金原公司基本資料
    查詢、班尼之居留證及全民健康保險卡各一紙以資佐證。復
    提出經濟部工廠登記證一紙，以證明告訴人之工作地點即台
    北縣土城市○○街三十五號，係屬於威盈公司向經濟部登記
    的二廠所在地。然查：被告於偵查中已陳稱：威盈公司之負
    責人林明聰人都在國外，伊是實際公司負責人，威盈公司跟
    金原公司是同一家公司等語（見臺灣板橋地方法院檢察署九
    十三年度他字第七二五四號偵查卷第三十三頁），而威盈公
    司與金原公司之公司地址，均登記在台北縣土城市○○街三
    三巷七號，有該二家公司之基本資料查詢存卷可考；次查，
    告訴人所操作之系爭衝床機器，係由金原公司向金豐機器工
    業股份有限公司（下稱金豐公司）購買之事實，業據被告自
    承屬實，並有金豐公司出具予金原公司之系爭機器檢查成績
    表一份在卷可考（見本院卷第二十八頁）；參以證人丁○○
    於偵查中即具結後證述稱：伊是在威盈二廠金原公司上班之
    員工，從事模具工作等語（見同上他字偵查卷第三十八頁）
    ，又證人乙○○於本院審理時具結後證述稱：伊是金原公司
    員工，負責現場管理，告訴人在操作衝床發生事故時，伊有
    在場等語（見本院卷第一百十頁至一百十三頁），再參酌證
    人丁○○、乙○○確實均係金原公司之員工乙節，有該二人
    之勞工保險卡二紙在卷可按。綜上可知，雖告訴人係威盈公
    司申請來台工作，然其實際上確係負責操作金原公司所有之
    系爭衝床機器，在工作現場與金原公司員工一起工作，由被
    告所管理，應認被告係受金原公司僱用工作，負責操作系爭
    衝床機器之事實無誤。
(二)、按勞工安全衛生法第五條第一項第一款明文規定：雇主對防
    止機械、器具、設備等引起之危害，應有符合標準之必要安
    全衛生設備。次按勞工安全衛生設施規則第四十一條第一款
    規定：雇主對於動力衝剪機械，應有安全防護設備，其設置
    應依機械器具防護標準規定辦理。又按機械器具防護標準第
    九條第一、二項規定：「衝剪機械應設安全護圍等設備，其
    性能以不使勞工身體之一部介入滑塊或刃物動作範圍之危險
    界限為度。但設有使滑塊或刃物不致危及勞工之設備者，不
    在此限。」、「作業上設置前項安全護圍等設備有困難時，
    應設安全裝置。但適於左列規定之一者不在此限：一、一手
    使用專用手工具，而另一手需以防護措施保護者。二、以雙
    手使用專用手工具從事工作物之放置或取出成品者」，機械
    器具防護標準第十條則規定：「前條衝剪機械具有左列切換
　  開關之一者，不論在任何切換狀態，均應有符合前條之規定
    之安全設備：一、具有連續行程、一行程、安全一行程或寸
    動行程等之行程切換開關。二、雙手操作更換為單手操作時
    或將雙手操作更換為腳踏式之操作切換開關。三、將複數操
    作台更換為單數操作台時之操作台數之切換開關。四、安全
    裝置之動作置於『開』、『關』用之安全裝置切換開關」。
    再按機械器具防護標準第十一條、第十二條規定：「安全護
    圍等之性能，應符合左列規定：一、安全護圍能使勞工之手
    指不致通過該護圍或自外側觸及危險界限者。二、安全模，
　　在上死點之上模與下模（使用脫料板者，係指在上死點之上
  　模與下模脫料板）之間隙及導柱與軸襯間之間隙在八公厘以
    下。三、特定用途之專用衝剪機械，具有不致使勞工之身體
    介入危險界限之構造。四、自動衝剪機械，具有可自動輸送
　　材料、加工及排出成品之構造」、「安全裝置應具有左列機
  　能之一：一、防護式安全裝置：滑塊、刃物或撞錘（以下簡
    稱滑塊等）在動作中，能使勞工身體不致介入危險界限之虞
    。二、雙手操作式安全裝置：在手指自按下起動按鈕或操作
    控制桿（以下簡稱按鈕等），脫手後至該手達到危險界限前
    ，能使滑塊等停止動作（安全一行程式安全設置）。又，以
    雙手操作按鈕等，於滑塊等動作中，手離開按鈕等時使手無
    法達到危險界限（雙手起動式安全裝置）。三、感應式安全
　　設置：滑塊等在動作中，遇身體之一部接近危險界限時，能
　  使滑塊等停止動作。四、拉開式或掃除式安全裝置：遇身體
    之一部介入危險界限時，能隨著滑塊之動作使其脫離危險界
    限」，係就所謂的「安全護圍」及「安全裝置」應具有哪些
    機能有非常明確的規範。第查：訊據證人即行政院勞工委員
    會北區勞動檢查所承辦人員丙○○於本院審理時證述稱：伊
    於九十三年六月有至金原公司檢查系爭衝床機械，當初檢查
    時發現該機械沒有安裝光電感應器，光電感應器的功能係為
    防止操作人員手進入滑塊區域的時候可以自動停止，使操作
    者的手不至於被滑塊壓到，依照法令規定，衝床要有安全裝
    置，但安全裝置並非只有一種，光電感應器裝置只是安全裝
    置的一種，如果作業物件夠大，操作之人的手不會伸入滑塊
    區域，就允許不使用光電感應，系爭衝床機械係具有雙手操
    作開關裝置，意即工件放入雙手必須同時按下按鈕，滑塊才
    降下來，此時雙手就沒有機會進入滑塊區域，而要將大的模
    具工件放在衝床上面時可以用手，但小工件可以用手工具，
    系爭衝床機械之所以會發生事故，係因為該機械多了一個腳
    踏開關，雙手開關操作時必須二手同時操作，滑塊才會降下
    ，但系爭機械雖有雙手操作裝置，但告訴人操作時係以腳踏
    方式操作，告訴人手沒有離開滑塊區域，腳就踏上開關，手
    就會受傷，平常使用腳踏開關，是用在長工件的時候，因為
    手不會進入滑塊區域，腳踏開關係在有搭配其他安全裝置時
    則可以使用，安全裝置可以是光電感應或掃除式安全裝置，
    後者目前在市面上很少見；當伊檢查系爭衝床機械時，並沒
    有看見安裝光電感應，因為金原公司說模具大，所以把光電
    感應拆掉，告訴人受傷是因其作業時使用腳踏方式操作，卻
    沒有使用防止手進入滑塊區域的安全裝置，所以認定金原公
    司違返勞工安全衛生法規定等情綦詳（詳見本院卷第一百零
    三頁至一百零九頁）。參以證人即金原公司員工乙○○於本
    院審理時證述稱：系爭衝床機械有雙手按鈕關關及腳踏開關
    ，腳踏開關通常都是在加模具的時候才用，告訴人發生事故
    時伊有在場，看見告訴人坐著操作機械，告訴人當時施作的
    模具很大，所以沒有用光電感應器，伊有要告訴人要用雙手
    操作，但告訴人用鑰匙把機械轉到腳踏開關等語（見本院卷
    第一百十三頁）。又證人丁○○則證述稱：伊係聽到告訴人
    的叫聲才走過去，看見告訴人手壓住了，告訴人一手拿著輔
    助器，一手去幫忙拿工件的東西，所以才會壓到等語（見本
    院卷第一百十八頁）。綜合上開證人所述各節，足以證明告
    訴人在操作金原公司所有之系爭衝床機械時，光電感應器已
    事先被拆除，而告訴人切換系爭機械開關，從雙手操作切換
    成腳踏式操作時，光電感應器並未被重新裝置上去，亦未另
    行裝置不使勞工身體之一部介入滑塊或刃物動作範圍之危險
    界限之安全護圍或其他安全裝置等情甚明。所以，固然系爭
    衝床機械確實具備有雙手操作之安全裝置，仍係與前揭機械
    器具防護標準規定不相符合。則被告以：系爭衝床機械已依
    勞工安全衛生法、機械器具防護標準等法律規定云云置辯，
    明顯與事實未合，並不足採信。被告身為告訴人之雇主，依
    法應注意提供符合安全標準之機械設備予勞工操作使用，並
    注意其公司員工在操作系爭衝床機械時，有時為了架設模具
    工件，需要將雙手操作切換成腳踏式操作，亦應有符合規定
    之安全設備，以免勞工身體之一部分誤入危險界限，被告在
    事先即已預見危險事故發生之可能，依當時情況並無不能注
    意之情況，竟疏未注意，於告訴人以腳踏方式操作系爭衝床
    機械時，未將光電感應器裝上，亦未設置其他安全設備，致
    告訴人發生事故，應認係有過失。雖被告另辯稱：依公司之
    機械操作守則，嚴禁腳部操作機械，係告訴人受傷是因為自
    己把系爭衝床機械開關切換至腳踏式操作，且不依公司規定
    坐著操作機械所致云云。然此僅係告訴人對於本件事故之發
    生是否與有過失之問題，仍無從解免被告之過失責任。
(三)、按稱重傷者，謂毀敗一肢以上之機能，刑法第十條第四項第
    四款有明文規定。又按「手之作用全在於指，上訴人將被害
    人左手大指、食指、中指砍傷斷落，其殘餘之無名指、小指
    即失其效用，自不能謂非達於毀敗一肢機能之程度」，最高
    法院二十九年上字第一三五號判例意旨可資參照。第查，告
    訴人班尼受有左手姆、食、中、無名指壓碎性截肢，經醫院
    施行截肢後傷口縫合手術，其手術後左手之拇指、食指、中
　  指、無名指會縮短，功能受影響，除非將腳趾移植手上，否
    則不可能恢復之事實，此有亞東紀念醫院出具之診斷證明書
    暨九十三年十月十二日亞歷字第０九三六四一０四五六號函
    存卷可稽。雖亞東紀念醫院於九十四年一月三十一日以亞歷
    字第０九四六四一００五０號函覆本院稱：告訴人於九十三
    年四月二十二日因左手拇、食、中、無名指部分壓碎性截肢
    至該醫院急診並住院手術，此後拇、食、中指皆不及原長度
    之50％，手功能（如捏、夾、握）亦損失原有之50％至60 %
    等語。被告遂據此援引該函文為對被告有利之證據，認為告
    訴人左手之機能並未完全喪失其效用，應非屬重傷害。然而
    ，亞東醫院前開函文另有指出，醫院僅係以告訴人受傷時所
    拍攝之左手指部分壓碎現況及病歷為認定依據，惟告訴人受
    傷距上開發文日期已有九個月，故告訴人左手究竟損失功能
    為何，尚有待告訴人門診方得精確鑑定，是以上開函文，尚
    不足以供作有利被告之證據。其次，觀諸告訴人於九十四年
    一月三十一日具狀提出其手指現況相片十幀，清晰可見告訴
    人之左手拇指被截肢至指節間關節、左無名指被截肢至遠位
    指節間關節，左手食指及中指均截肢至掌指關節，左手指只
    剩小指部分係完好未被壓碎截肢，而告訴人殘餘的指節部分
    ，客觀上已喪失手之捏、握、夾等主要機能，而手之作用全
    在於指節活動，依前揭判例意旨，應認告訴人所受傷害已達
    毀敗一肢機能之重傷程度。
(四)、雖被告辯護人尚為被告辯護稱：縱認被告為告訴人之雇主，
    告訴人為受僱從事工作之勞工，對於勞工安全與健康之保障
    ，勞工安全衛生法定有明文並有罰則之規定，應屬刑法之特
    別法，依該法第三十三條第一款規定違反第五條第一項或第
    六條之規定，經通知限期改善而不如期改善，科處罰鍰云云
    。然勞工安全衛生法固然對於違反該法規定之特定行為設有
    科處刑罰之規定，然並非可謂勞工安全衛生法未特別規定科
    處刑罰之行為，而已該當於刑法規定之構成要件行為，亦因
    而不罰。本件被告既係因疏於注意，而違反勞工安全衛生法
    規所課予之注意義務，未設置符合機械防護標準所規定之衝
    床機械，以防止該機械引起的危害，致告訴受人重傷害之結
    果，自已該當於過失致重傷害之犯罪構成要件。至於被告是
    否有遵守行政院勞工委員會北區勞動檢查所限期改善之命令
    ，係被告是否另違反行政處分之問題，被告並不能因此免除
    其刑事責任，被告辯護人前揭所辯，容有誤會，並無可採。
(五)、綜上說明，告訴人受有左手拇、食、中、無名指部分壓碎性
    截肢之重傷害結果，係因被告之過失行為所造成。則被告過
    失行為與告訴人之有重傷害結果間，有相當因果關係。本件
    事證明確，被告犯行堪以認定。
三、核被告所為，係犯刑法第二百八十四條第二項後段之業務過
    失致重傷害罪。爰審酌被告之品行、智識程度、生活狀況、
    過失程度之輕重，被害人所受重傷害程度及被告犯罪後尚未
    與被害人達成和解，賠償被害人等一切情狀，量處如主文所
    示之刑，並諭知易科罰金之折算標準，以示懲儆。
據上論斷，應依刑事訴訟法第二百九十九條第一項前段，刑法第
二百八十四條第二項後段、第四十一條第一項前段，罰金罰鍰提
高標準條例第一條前段、第二條，判決如主文。
本案經檢察官徐名駒到庭執行職務。
中　　華　　民　　國　    94　  年　　5 　　月　31    日
                  刑事第十四庭審判長法　官  徐蘭萍
                                    法　官  林漢強
                                    法　官  林淑婷
以上正本證明與原本無異
如不服本判決應於送達後十日內向本院提出上訴狀
                                    書記官  廖貞音
中　　華　　民　　國　    94　  年　　5 　　月　31    日
附錄本案論罪科刑法條全文
中華民國刑法第二百八十四條：
因過失傷害人者，處六月以下有期徒刑、拘役或五百元以下罰金
，致重傷者，處一年以下有期徒刑、拘役或五百元以下罰金。
從事業務之人，因業務上之過失傷害人者，處一年以下有期徒刑
、拘役或一千元以下罰金，致重傷者，處三年以下有期徒刑、拘
役或二千元以下罰金。
